---
title: "Intro"
output: html_document
---

.libPaths("C:/Program Files/R/win-library/4.0") Changer le chemin vers la librairie s'il faut
.libPaths() Obtenir le chemin à la librairie



ctrl + alt +i pour creer zone de code

Petite flèches vert en bout de ligne c'est pour lancer tt le chunk d'un coup
pour lancer qu'une ligne, la méthode classique marche

```{r setup, include=FALSE}
knitr::opts_chunk$set(echo = TRUE, include=TRUE, cache=TRUE, results="hide", warning=FALSE, error=TRUE, eval=FALSE)
```

ouvre une parenthèse avec tt les charactéristiques des chunks
resultat -> hidden pour que ce soit pas visible
eval -> met sur faux car sinon fera les calcul a chaque fois que lancera l'HTML-> lourd pour rien

?opts_chunk

Pour générer le fichier -> Knit (demande quelle type de fichier) il ouvre même
une page HTML de lui même si on veut

```{r}
setwd("C:/Users/Home/Desktop/Master 1 Full/2ieme quadri/Module épigénétique/workflow")
getwd()
ls() # Montre touts les objets charger/créer pour le moment
rm(list=ls()) # rm pour remove -> remove tt les objets
```


```{r}
a <- getwd() # créer objet classic
a
```


Bioconducteur -> platforme internet qui reprend la majorité des packages
dévelloper en biologie (génétique, protéomique, etc...)


```{r}
BiocManager::version() # check la version de BiocManager 
install.packages("BiocManager") 
biocManager::install(version="3.12")# instal la version 3.12 si pas déjà fait
library(BiocManager)# le charge
```


```{r}
biocManager::install() # pour instal package via bioconductor !
```
les double 2 points c'est pour bien indiquer que la fonction 'install' est celle
de BiocManager + Permet aussi de ne pas charger tout les packages de la librairie de BiocManager

```{r}
?fct() # obtient l'aide pour la fonction
help(package = "biobase")
browseVignettes(package = "BiocManager")# renvoye vers page html qui indique les commande de base et aide a ressoudre des problème commmun
BiocManager::install("Biobase")
```

```{r}
BiocManager::install("Biostrings")
if(!require(c("GenomicRanges", "GenomeInfoDb", "IRanges", "Biostrings", "BSgenome", "rtracklayer", "AnnotationHub", "SummarizedExperiment", "airway")))
  {
BiocManager::install(c("GenomicRanges", "GenomeInfoDb", "IRanges", "Biostrings", "BSgenome", "rtracklayer", "AnnotationHub", "SummarizedExperiment", "airway"))}
```

Intro base
```{r}
library("Biostrings")
install.packages("boot") # Car le package Biostrings c'est mal installé
DNA <- DNAString("TCAG")
DNA
class(DNA)

as.character(DNA)

b <- DNA[2:3]
b

DNA2 <- DNAString("AAGCTAT")
DNA2
```


List de séquence maitnenant
```{r}
DNA3 <- DNAStringSet(c("TCA","AAATCG"))
DNA3
class(DNA3) # C'est un stringSet now
length(DNA3) # 2 car 2 objet dans vecteur
width(DNA3) # Donne la taille des séquence des 2 objets

duplicated(DNA3)# indique s'ils y a les mêmes séquences
```

```{r}
seqs1 <- DNAStringSet(list(seq1=DNA, seq2=DNA2))
seqs1

class(seqs1)

seqs1$seq1 # Le $ pour prendre seulement une partie

```

Prend séquence sur ensembl !

```{r}
seqs2 <- readDNAStringSet("kmarCDR2.fa",format = "FASTA")# doti mettre tout le chemin si la file n'est pas le working directory
?readDNAStringSet
seqs2

width(seqs2) # Taille de séquence

vmatchPattern("AGGTCG", seqs2) # Donne la position des séquences

subseq1 <- subseq(seqs2, 3,10)

letterFrequency(seqs2, "A")
letterFrequency(seqs2, "GC") # Nombre de G OU C et pas s'ils se suivent

letterFrequency(seqs2, "GC")/width((seqs2)) #divise le fr"quence par la taille total de base de l'échantillions (fait le rapport) -> 41% de G ou C

dinucleotideFrequency(seqs2)# l'ensemble de tt les nucléotide et le no=bre de fois qu'ils apparissent -> les CG -> 399 (moins que les autres car la méthylation rend les C plus instable -> mutation en Thymine !)

translate(seqs2) # Obtient les A.A
```

Les GRanges -> reprennent des ensembles
```{r}
myseq <- DNAString("ACCATTGATTAT")
myset <- DNAStringSet(list(chrI=myseq, chrII=DNAString("ACGTACGT")))
myset
range1 <- GRanges("chrI", IRanges(start = 3, end = 5), strand = "+")# associe le chrI a une coordonner de séquence (commence a 3 et fini a 5) sens positif -> strand = +
range1
class(range1) # objet GRange -> list de coordoner de s"quence

?GRanges

mcols(range1)$wobble <- 10 #create metadata columns (wobble de valeur 10)
range1
seqinfo(range1) #???
range2 <- GRanges(c("chrZ","chrY"), IRanges(start=c(5,10), end=c(35,45)), strand="+") # créer GRange mais cette fois ci avec 2 sequence (le premier objet commence a 5 et le deuxieme commence a 10) finisse a 35 et 45 respectivement
range2
range3 <- c(range1, range2) # Combinne les 2 ensemble
range3
range3[1:2,]# selectionne les 2 premiere lignes et tt les colones
```

Voila Intro fini
=================================


Analyse données traitement bisulfite/ Methylkit

```{r}
library(BiocManager)
library(Biostrings)
library(GenomicRanges)
install.packages("pacman")
library(pacman)
BiocManager::install("methylKit") # Bon package comme outils d'analyse
library(methylKit)

install.packages("gtable") # Car methylkit c'est mal télécharger
```


```{r}
a <- system.file("extdata", "test1.myCpG.txt", package = "methylKit")

file.list <- list(system.file("extdata", "test1.myCpG.txt", package = "methylKit"), system.file("extdata", "test2.myCpG.txt", package = "methylKit"),system.file("extdata", "control1.myCpG.txt", package = "methylKit"),system.file("extdata", "control2.myCpG.txt", package = "methylKit"))
##!!!! PAS TEST 3 et 4 !! appelle control 1 et 2 dans le package methylkit chez moi !!
a

myobj <- methRead(file.list,
                  sample.id = list("test1","test2","control1","control2"),
                  assembly = "hg18",
                  treatment = c(1,1,0,0), #les 2 premier sont condition 1 et les 2 apres condtion zero
                  context = "CpG",
                  dbdir = getwd(),
                  mincov = 10)
myobj
??methylKit
#?methRead Permet de lire les fichiers avec les différents paramètres
# rien en dessous de 10 vu que minimum coverage est de 10
```
chaque ligne correspond a un CpG
1904 CpG pour le premier


```{r}
getMethylationStats(myobj[[1]], plot = T, both.strands = F)# bcp de CpG a gauche et a droite et peu au milieu -> les CpG qui sont étudier sont en majorité peu méthyler ou fortement (milieu est moins fréquent).
# BCP au début car CpG island souvent dans les regions promotrices 
```
Done

```{r}

getCoverageStats(myobj[[1]], plot = T, both.strands = F)
#On obtient une répartition des coverages en log base 10, le 1 représente 10
```
sd

```{r}
filtered.myobj <- filterByCoverage(myobj, lo.count= 10, lo.perc = NULL, hi.count = NULL, hi.perc = 99.9)
filtered.myobj

```

sd

```{r}
meth <- methylKit::unite(filtered.myobj, destrand = FALSE) # PREND CELUI LA 
#meth <- methylKit::unite(filtered.myobj, destrand = FALSE, min.per.group = 1L)
meth # fusionne les 4 tableau en 1 ( associer les valeurs de coverage de c et t pour chaque échantillion (le 3 preimier sont l'échantillion 1, 3 d'après c'est pour le 2))

# 959 sont les CpG commun au 3 equivalent a par defaut min.per.group = 2L en gros) 
#2207 en rajoutant l'argument qui dit qu'il est présent dans au moins 1 des réplicats par groupes

```

sd

```{r}
pm = percMethylation(meth) # Pourcentage de méthylation 
head(pm)
summary(pm)# mediane supérieur a la moyenne, il y a des valeurs qui pousse la moyenne vers la gauche

cv <- function(x){sd(x)/mean(x)*100}# fonction 

CTL <- apply(pm[,3:4], MARGIN=1, FUN = cv)# applique la fonction cv a CTL (margin = 1 signifie que l'applique sur les lignes,) [,3:4] 3:4 prend les controle et , toute les lignes
# montre la variabilité entre 3 et 4 en gros (controle)
summary(CTL)
head(CTL) #donne les coef de variabilité
hist(CTL)


```
sd

```{r}
getCorrelation(meth, plot = F)# matrice de coef de correlation 
# -> replicats test et control sont plus proche entre eux qu'avec les autres
getCorrelation(meth, plot = T)

clusterSamples(meth, dist = "correlation", method = "ward", plot = TRUE)
# test et control sont regrouper entre eux -> logique

pc <- PCASamples(meth, obj.return = T, adj.lim = c(1,1), comp = c(1,2))
#just lim pour normalise, comp -> composante a afficher (généralement la 1 et 2)
#On voit bien que les control sont séparé des test

library("factoextra")

eig.val <- get_eigenvalue(pc)

fviz_eig(pc) # Affiche un beau graphique avec les eigen values

```

Analyses des régions (plus les CpG)

Analyse des regions (DMR analyse les CpG dans les tiles (coupe a intervale régulier, remember dia cours) permet de liser les variations de méthylation au niveau des CpG + améliorer la puissance et vu que regrouper en ilots (généralement les CpG d'un ilot vont dans le m^me sens))

Analyse par fragment n'est pas faite ici, faut codé en C+

```{r}

tiles <- tileMethylCounts(myobj, win.size = 1000,step.size = 1000,cov.bases = 10)
tiles[[1]]
#taille des tiles (souvent mille), step.size pareil, si on augmente, signifie qu'il y aura des recouvrement. cov.bases -> nombre de CpG minimal dans les tiles pour qu'elles soient prit en compte

#on a biend es tiles de mille paire de bases
tiles <- methylKit::unite(tiles, destrand = FALSE, min.per.group = NULL)
tiles
# 27 tiles/ region au final, reduit fortement la taille des données sur lesquelles ont travail (de 959 CpG individuelle) -> Gros changement niveau test statistique
```

Extraire les echantillions d'interet -> Comparé les échantillions 2 à 2

```{r}
dm.lr=calculateDiffMeth(meth,overdispersion = "MN",test="Chisq", covariate = NULL, adjust = "SLIM") 
# Prend meth -> par des CpG individuelle
# Applique la fonction régression logistique -> la plus souvent utilisé
# Overdispersion -> "MN" -> dispersion par default, tient compte de l'overdispersion qui est un biais (lorsque les variance observer sont plus grandes que les valeurs théorique)
#Le test c'est un ki-carré, covariable -> s'ils y a des covariable comme l'age par exemple
#adjust -> différente méthode pour calculer/ajuster les comparaison multiple, peu de faux négatif avec celle là
dm.lr
#===
dm.lr_tiles=calculateDiffMeth(tiles,overdispersion = "MN",test="Chisq", covariate = NULL, adjust = "SLIM")
dm.lr_tiles
# De nouveau regression logistique, mais sur les CpG individuelle à la place des Regions -> Grosse diff niveau Q value vu que pour les tiles c'est déjà "liser" donc il y a déjà moins de différence a la base
```



```{r}
#chopper les valeur intersente
all.diff = getMethylDiff(dm.lr, difference=10,qvalue=0.01, type="all")
all.diff # obtient 79 qui sont différenciellement méthyler avec une qvalue
### ATTENTION CONNAITRE CUTOF (différence de % de méthylation pour selectionner nos CpG (attention que 1% peu etre interessent parfois))  ET QVALUE 
#type ='All', prend tt les différences (hypométhylation et hyperméthylation)


```
 Modèle béta binomial (2ieme modèle de dispersion) prend deja en compte l'overdispersion (mais peu pas utilisé de covariable)
```{r}
dn.dss= calculateDiffMethDSS(meth, adjust = "SLIM" )
dn.dss

all.diffdss=getMethylDiff(dn.dss, difference= 10, qvalue = 0.01, type="all")
all.diffdss


```

========================
APRES MIDI

format fastq.gz (4 lignes) 1er identifiant 2ieme sequence, 3ieme pas importante et 4ieme lettre donne une evaluation du bon deroulement (le ! = mauvais)


fastqc PROGRAMME 
le score ?fret? -> casse jaune, c'est la probabilité de se tromper -> freq score de 10 -> 1 chance sur 10 de se tromper fret 20 = 1 chance sur 100 ???
si trop mauvais, reconnaisance des CpG 

la qualité par position est aussi important couleur montre si sequencage est de bonne qualité ou pas

per sequence quality score -> y la fréquence des read et x c'est le fret score moyen d'une reads et la fréquence de ses reads. le pic doit etre a droite pour des bons résultats
per base sequence content, graphe reprend le pourcentage de base moyen a chaque position -> faut avoir des courbe plate et reguliere partout 


pour notre exemple, le score est très élevé

per base sequence content -> très mauvais

utilise enzyme de restriction qui coupe la sequence CCGG coupe entre les 2 C -> traitement bisulfite -> pour ca que commence par CGG (2ieme et 3ieme paire 100% de G) pour la premiere 70% (C) 30% (T) -> Ducoup resulat normal c'est bon !

Per sequence GC content -> typique aussi
les overpresent sont due a cause des adaptater (en partie en tout cas)
faut les retire sinon l'alignement se passera pas bien
et aussi retire les 3 première bases (CGG) mais pas olbigatoire
-> C'est le trimming ! via le logiciel trimm galor!

methylation calling -> fishier Bam avec Bismarck




ANALYSE DES DONNEES DU LABO
```{r}
myobj <- readRDS("myobj.RDS")
myobj

getMethylationStats(myobj[[1]], plot = T, both.strands = F)
getMethylationStats(myobj[[2]], plot = T, both.strands = F)
getMethylationStats(myobj[[3]], plot = T, both.strands = F)
getMethylationStats(myobj[[4]], plot = T, both.strands = F)
getMethylationStats(myobj[[5]], plot = T, both.strands = F)
getMethylationStats(myobj[[6]], plot = T, both.strands = F)
getMethylationStats(myobj[[7]], plot = T, both.strands = F)
getMethylationStats(myobj[[8]], plot = T, both.strands = F)
getMethylationStats(myobj[[9]], plot = T, both.strands = F)

getCoverageStats(myobj[[1]], plot = T, both.strands = F)

```
UNIFICATION

```{r}
meth <- methylKit::unite(filtered.myobj, destrand = FALSE,  min.per.group = 1L)
meth
# Analyse CpG, il faut que la méhtylation soit présente dans au moins 1 réplicats pour etre unifier

meth <- methylKit::unite(tiles, destrand = FALSE, min.per.group = 3L)
# pareil mais faut qu'ils soient présent dans 3 réplicats a chaque fois
?unite

filtered.myobj <- filterByCoverage(myobj, lo.count= 10, lo.perc = NULL, hi.count = NULL, hi.perc = 99.9)

?filterByCoverage

meth0<-methylKit::unite(filtered.myobj, destrand = F,min.per.group=NULL)
meth0
# Les méthylation doivent etre présente dans tout les réplicats !

clusterSamples(meth0, dist = "correlation", method = "ward", plot = TRUE)

pc <- PCASamples(meth0, obj.return = T, adj.lim = c(1,1), comp = c(1,2))
# La séparation entre les ocnditions est moins visible

install.packages("factoextra")
library(factoextra)

dm.lr=calculateDiffMeth(meth0,overdispersion = "MN",test="Chisq", covariate = NULL, adjust = "SLIM")
dm.lr 


all.diff = getMethylDiff(dm.lr, difference=10,qvalue=0.01, type="all")
all.diff

dn.dss= calculateDiffMethDSS(meth, adjust = "SLIM" )# Ne montre rien qui est significatif

b <- readRDS("tiles1.RDS")

filtered.b <- filterByCoverage(b, lo.count= 10, lo.perc = NULL, hi.count = NULL, hi.perc = 99.9)
alltiles <- methylKit::unite(filtered.b, destrand = FALSE,  min.per.group = 1L)
alltiles

```

